【裁判字號】    98,上訴,3942
【裁判日期】    981030
【裁判案由】    公共危險
【裁判全文】
臺灣高等法院刑事判決                98年度上訴字第3942號
上  訴  人
即  被  告  丙○○
指定辯護人  本院公設辯護人  陳德仁
上列上訴人因公共危險案件，不服臺灣板橋地方法院97年度訴字
第5555號，中華民國98年8月25日第一審判決（起訴案號：臺灣
板橋地方法院檢察署97年度偵緝字第2979號），提起上訴，本院
判決如下：
    主  文
原判決撤銷。
丙○○犯放火燒燬現供人使用之住宅罪，處有期徒刑肆年。
    事  實
一、丙○○於民國（下同）97年4月30日凌晨3時52分許，在其臺
    北縣林口鄉下福村下福87號之5 住處，要求其父親甲○○將
    其前妻戶籍遷出未果，心生不滿，明知該住處係由其父甲○○及其母乙○○○等人居住之住宅，竟仍基於放火燒燬現供
    人使用住宅之犯意，趁其父親等家人就寢後，以不詳方式，
    將住處餐廳北側點燃引發火災，並延燒燒燬南側廚房天花板
    及燻黑壁面等（有關涉犯毀損部分，未據合法告訴人具體提
    出告訴，合先敘明）；嗣甲○○發現起火後隨即報警，經警
    會同消防隊到場將火勢撲滅，再經警循線查捕丙○○到案，
    因悉上情。
二、案經臺北縣政府警察局新莊分局移由臺灣板橋地方法院檢察
    署檢察官偵查起訴。
    理  由
壹、關於證據能力：
一、按被告以外之人於偵查中向檢察官所為陳述，除顯有不可信
    之情況者外，得為證據，刑事訴訟法第159條之1 第2項定有
    明文。偵查中對被告以外之人（包括證人、鑑定人、告訴人
    、被害人及共同被告等）所為之偵查筆錄，或被告以外之人
    向檢察官所提之書面陳述，性質上均屬傳聞證據。惟現行刑
    事訴訟法制規定檢察官代表國家偵查犯罪、實施公訴，依法
    其有訊問被告、證人及鑑定人之權，證人、鑑定人且須具結
    ，而實務運作時，檢察官偵查中向被告以外之人所取得之陳
    述，一般均能遵守法律規定，不致有違法取供情事，其可信
    度極高，故被告以外之人前於偵查中之證述，除反對該項供
    述得具有證據能力之一方，已釋明顯有不可信之情況外，不
    宜以該證人未能於審判中接受他造之反對詰問為由，即遽指
    該證人於偵查中之陳述不具證據能力。經查，本件證人甲○○、乙○○○於偵訊時，業據檢察官告知無庸具結，但是仍
    應據實陳述等法律上應盡之作證義務，故所為證述，應認為
    是有擔保證言真實性之本質，因而，其等偵查中所為之陳述
    ，並未曾提及檢察官偵查時有不法取供之情，且於原審審理
    時均經傳喚到庭接受交互詰問，被告或其辯護人亦未釋明上
    開供述有顯不可信之情形，依上說明，其等偵查中之證言，
    具有證據能力，並無疑問。
二、又按被告以外之人（包括證人、鑑定人、告訴人、被害人及
    共同被告等）於檢察事務官、司法警察官或司法警察調查中
    所為之陳述，與審判中不符時，其先前之陳述具有較可信之
    特別情況，且為證明犯罪事實存否所必要者，得為證據，刑
    事訴訟法第159條之2定有明文。所謂「前後陳述不符」之要
    件，應就前後階段之陳述進行整體判斷，以決定其間是否具
    有實質性差異，惟無須針對全部陳述作比較，陳述之一部分
    有不符，亦屬之。而所謂「較可信之特別情況」之情形，亦
    應就前後陳述時之各種外部情況進行比較，以資決定何者外
    部情況具有可信性。若陳述係在特別可信之情況下所為，則
    虛偽陳述之危險性即不高，雖係審判外陳述，或未經被告反
    對詰問，仍得承認其有證據能力。所稱「外部情況」之認定
    ，例如(1)時間之間隔：陳述人先前陳述是在記憶猶新的情況
    下直接作成，一般與事實較相近，事後即可能因記憶減弱或
    變化，致有不清晰或陳述不符之現象發生；(2)有意識的迴避
    ：由於先前陳述時被告未在場，是陳述人直接面對詢問警員
    所為陳述較為坦然；事後可能因陳述人對被告有所顧忌或同
    情，因而在被告面前較不願陳述不利被告之事實；(3)受外力
    干擾：陳述人單獨面對檢察事務官或司法警察（官）所為之
    陳述，程度上較少會受到強暴、脅迫、詐欺、利誘或收買等
    外力之影響，其陳述較趨於真實。若被告在庭或有其他成員
    參與旁聽時，陳述人可能會本能的作出迴避對被告不利之證
    述，或因不想生事乃虛構事實而為陳述；(4)事後串謀：目擊
    證人對警察描述所目睹情形，因較無時間或動機編造事實，
    客觀上亦較難認與被告間有勾串情事，其陳述具有較可信性
    。但事後因特殊關係，雙方可能因串謀而統一口徑；或事後
    情況變化，兩者從原先敵對關係變成現在友好關係等情形，
    其陳述即易偏離事實而較不可信等。又所謂「必要性」要件
    ，必須該陳述之重要待證事實部分，與審判中之陳述有所不
    符，包括先前之陳述詳盡、於後簡略，甚至改稱忘記、不知
    道等，雖非完全相異，但實質內容已有不符者在內（參照最
    高法院96年度臺上字第4304號、96年度臺上字第4365號、96
    年度臺上字第4414號判決意旨）。查本件證人甲○○、乙○○○之於警詢之證述，依其記載內容，係經2 位警員一為訊
    問，一為紀錄，採取一問一答之方式，程序上完整，且其等
    於警詢時之陳述，迄經偵查、審理所為證述之內容，對本件
    基本事實之證述始終一致，且在原審審理中亦未有對檢察官
    及法官表示為遭受不正方法訊問或非出於其自由意志而為供
    述，足徵其陳述應具有任意性。故本院認證人甲○○、乙○○○於警詢中之陳述，基於發見真實之需求，更且為證明犯
    罪事實存否為有必要，本院斟酌上開供述證據之取得過程並
    無瑕疵，且與本案待證事實間具有相當之關聯性，並有相當
    之可信性，以之為本案證據尚無不妥當之處，揆諸前揭說明
    ，證人甲○○、乙○○○於警詢陳述，本院認符合刑事訴訟
    法第159條之2之情形，仍有證據能力。
三、復按偵查中有關鑑定人之選任及鑑定機關（團體）之囑託，
    依刑事訴訟法第198條及第208條之規定，應由檢察官為之，
    而鑑定人及鑑定機關（團體）實施鑑定或審查之人所為之言
    詞或書面報告，即為傳聞證據之例外，具有證據能力。查卷
    附之臺北縣政府消防局97年5 月14日第H08D30D1火災證物鑑
    定報告、照片，以及原審辯護人於98年6月8日所提之照片，
    性質上雖屬被告以外之人於審判外之書面陳述，然或係由司
    法警察等偵查輔助人員於案件未移送檢察官偵辦前之調查犯
    罪階段，依法定主管權責機關專責鑑定人或鑑定機關實施鑑
    定，其所出具之書面鑑定報告，應屬刑事訴訟法第206 條所
    定之傳聞例外情形，而且被告及辯護人迄於本院言詞辯論終
    結前均未就該等為聲明異議，經本院審酌前開書面陳述作成
    時之情況，認為適當，亦應有證據能力。
貳、實體方面：
一、被告丙○○於本院審理中坦承上開犯行，被告雖一度辯稱：
    燒燬之建築物係一獨立之建物，非現供人居住之住宅，亦非
    現有人所在之建築物云云，辯護人亦為相同之辯護。
二、本件首應予以釐清者，乃該放火客體之該當，係為現供人使
    用之住宅（刑法第173條第1項前段）抑或現有人所在之建築
    物（同法條項後段），或係現未有人所在之他人建築物（同
    法第174條第1項後段）等，以為法律之正確適用。
三、經查：
  (一)證人甲○○於警詢陳稱略以：「97年4 月30日凌晨約3至4時
    間，我住宅臺北縣林口鄉下福村7鄰87之5號是有發生火警，
    損壞情形為房屋屋頂均燒燬，屋內物品亦均燒燬；（火警發
    生之前你是否有與你兒子丙○○因故發生口角？）他於發生
    火警前幾天就吵著要我將他的前妻戶籍遷出，我沒有照他的
    要求辦理，發生火警前約5 分鐘丙○○又來敲我房間的窗戶
    ，口氣很兇的說：『你們要東西就趕快搬！』，丙○○就離
    開現場，約5 分鐘後就發生火警了；我並沒有親眼見到丙○○放火，但我相當懷疑是他放的火；以上所說確實。我懷疑
    是丙○○放的火，但不知消防單位鑑定結果如何，應該是有
    人放火的成份較高。」等語（見97年偵字第23414號卷第5至
    6頁）。偵查證述略以：「（住處在97年4月30日凌晨3、4點
    間發生火災？）是。（火災發生前丙○○有對你說什麼？）
    我與乙○○○在睡覺，丙○○在屋外敲我窗戶，我有起來但
    是沒有出去看。他很大聲說你東西趕快搬，如然待會什麼都
    沒有。他說完就走了，沒有一會兒就燒起來了；（丙○○敲
    哪一扇窗戶？【提示位置圖】）圖上最大間的房間右側牆邊
    ；（之後發生何事？）大家一起忙著打火，他後來有一起幫
    忙打火；（你有問丙○○是誰放的火？）他跟我說如果有人
    問，要回答是電線發火；（為何丙○○要這麼說？這件事是
    否丙○○做的？）他有時候會承認是他放火，有時候會否認
    。」（見97年偵字第23414 號卷第36至37頁；檢察官因證人
    與被告具父子關係，諭知無庸具結，但須據實陳述）。於原
    審院證述略以：「在97年4月30日凌晨3時52分許發生火警；
    （檢察官問：請說明該處是什麼樣的地點？誰住在那裡？）
    我媽媽住在火災發生地點的隔壁；（檢察官問：火災地點是
    誰住在那裡？）火災發生地點是我們住處樓下的廚房隔壁，
    放一台電視、一台冰箱，我們在那裡吃飯；（提示偵查卷第
    17 頁位置圖、第28 頁照片予證人閱覽；檢察官問：第28頁
    照片一，對照第17頁的位置圖，是否是進入該地點的門口？
    ）是大門沒錯；（檢察官問：同上卷第17頁位置圖上的相關
    擺設是否正確？）這樣就是對；（檢察官問：請就該圖說明
    從大門進入後的第一個房間是誰在住？有沒有人住？）我跟
    乙○○○住在那間；（檢察官問：客廳平常有誰使用？）客
    廳是我弟弟在使用；（檢察官問：客廳往走廊方向有三個房
    間，一個雜物間，是誰在使用？）我的弟弟使用一間，另還
    有我弟弟的兒子使用一間；（檢察官問：該圖所載地點是否
    有二樓？）有，是從外面進入二樓，不是從該房子內部進入
    ，二樓是我的兒子丙○○一個人在使用，火災發生時，還有
    丙○○的兒子；（檢察官問：該一樓的房子，除照片一的大
    門外，有無其他門可以出入？）有，發生火災那裡有一個廚
    房，廚房那裡有一個門可以出去；（檢察官問：是否還記得
    在97 年4月30日火災為何會發生？發生前的一些情形為何？
    ）我還有一點點印象，好像天快亮，丙○○到我們房間敲窗
    戶，然後他說叫我們把他的太太遷戶口出去，我說我沒有辦
    法，他就在那裡吵，吵後就走了，走了沒有幾分鐘，火就燒
    起來；（檢察官問：在火災發生前，你和乙○○○住在上述
    第一個房間內？）對；（檢察官問：你是否知道為何起火？
    誰放火的？）我也不知道是誰放火的，我也沒有看到，只是
    丙○○要走的時候，他說叫我們快點搬東西，不然等一下就
    沒有東西了；（檢察官問：在發生火災後，你有無問被告丙○○為何發生火災？）我沒有去問他，火災發生後，我們就
    趕快滅火，事後我也沒有問他，就算他有做，他也會說沒有
    ；（辯護人問：你平常睡覺、活動的地點，是否是新蓋的水
    泥房子？）是；（提示準備狀中所提照片予證人閱覽，辯護
    人問：發生火警的地方是否照片中的綠色鐵皮屋？）對；（
    辯護人問：你們住的地方是綠色鐵皮屋後面的白色房子？）
    對；（辯護人問：依照片三、四，鐵皮屋與你們住的房子中
    間是否有個通道？）對；（辯護人問：你們住的地方與實際
    發生火災的地方，實際上有個通道隔開？）小的通道是我們
    要去樓上的路；（提示上開照片頁予證人閱覽；辯護人問：
    照片中右方是你們住的地方，左邊是發生火災的地方，中間
    是不是有個通道？該通道在偵查卷第17頁位置圖的哪裡？）
    通道從我們房間旁邊過來可以上二樓；（辯護人問：剛剛照
    片中的鐵皮屋是否你們的舊房子？）是；（辯護人問：該舊
    房子平常是否沒有人住？）沒有住在那裡，那裡是廚房、吃
    飯的地方；（檢察官問：火燒的地點是平常供你們做餐廳、
    廚房使用的地方？）是」等語（見原審卷第81至83頁）。核
    與證人乙○○○於警詢（見97年偵字第23414 號卷第7至9頁
    ），以及偵查證述（見97年偵字第23414 號卷第36、37頁；
    檢察官因證人與被告具母子關係，諭知無庸具結，但須據實
    陳述）；暨於原審證述等各情（見原審卷第83頁背面至第85
    頁），就基本事實所為之證述，並無齟齬差池之點，換言之
    ，其基本事實之證述，並無出入。
  (二)如證人所述及被告對證人2 人於本院所為之證言同表無意見
    之情（見原審98年8月4日審判筆錄）觀之，該火災發生處所
    且證人等住居處所係緊密閉塞相連之住宅，已無疑義。
  (三)再就臺北縣政府消防局97年5月14日火災原因調查報告書－
    火災現場勘查紀錄暨其原因研判（見97年偵字第23414號卷
    第14至15頁）得以知悉：
  甲、起火處所之判定：
  １、起火戶客廳南側連接餐廳之廊道上半部有煙層蓄積後之燻
      黑情形（如照片二）；起火處南側廚房內僅天花板及部分
      壁面留有燻黑跡象，內部之物品均未受火煙波及（如照片
      三）。
  ２、檢視起火戶餐廳內之燃燒情形：屋頂木製支撐架有明顯碳
      化跡象，其中又以靠東側處之支架燒細程度較嚴重（如照
      片四）；餐廳內閣樓木板則以靠東南側燒穿及燒斷之情形
      最為嚴重（如照片五）；比較餐廳內東西兩側壁面發現東
      側壁面之混凝土層均已剝落，西側仍舊保持完好（如照片
      六、七）；餐廳內雜物間之木製隔間板南側多已燒失，東
      側則呈現由北向南之半V 型火流痕跡，雜物間內所堆放之
      雜物已全數燒燬（如照片八、九），由上述燃燒情形研判
      ，火勢係由餐廳躺椅北側處附近起燃。
  ３、勘查當日屋主母親表示，火災發生當時人在餐廳東側之房
      間休息，逃生時亦發現餐廳躺椅北側處有紅色火光冒出之
      情形。
  ４、綜合上述研判：經現場實地勘查結果，起火處位於餐廳躺
      椅北側處附近。
  乙、起火原因之確認：
  １、危險物品、化工原料引（自）燃可能性之研判：經現場勘
      查起火戶內並未發現擺放危險物品、化工原料之情形，故
      可排除上述物品引（自）燃之可能性。
  ２、電氣因素引燃可能性之研判：檢視起火處係飲水機置放處
      ，經勘查後發現飲水機之電源配線有疑似短路痕之情形，
      惟飲水機內膽於案發前仍約2/3 之水位，且據當事人表示
      該飲水機並無異常情形發生，因而研判該短路痕應為二次
      痕，故可排除因電氣因素引燃之可能性。
  ３、人為因素引燃可能性之研判：勘查人員於起火戶餐廳躺椅
      北側之碳化物進行證物1 之採集（如照片十），然並未檢
      出含有石油系可燃性液體，但據了解火災發生前 （凌晨3
      時許），兒子與家中曾發生爭吵，且語帶恐嚇威脅之意，
      又據屋主乙○○○表示，兒子於數年前曾發生過類似事件
      （於餐廳躺椅北側處附近點火），然因及時發現故未釀災
      ，因此綜合上述各項資料研判，起火原因不排除為人為因
      素引燃之可能。
  (四)由上述證人所為證述，雖其等並未親眼所睹，或可認係懷疑
    之情，然就證人一致性陳述謂以：被告告知有東西快搬走，
    否則什麼都沒有等語，並於其後幾分鐘內火警即刻發生，對
    照火災鑑定報告全情而為一般生活常情判斷觀察，被告係以
    不詳之方式引致火災延燒之事實，復有火災現場照片10張附
    卷可稽，是被告之自白與事實相符，應可採信。
  (五)此外，復有臺北縣政府消防局97年5 月14日第H08D30D1火災
    證物鑑定報告、蒐證照片10張，以及原審辯護人於98年6月8
    日所提出照片4 張可作為佐證。綜上所述，本件事證積極明
    確明確，被告犯行，堪以認定，應依法論科。
  (六)被告於本院聲請傳喚其親屬，以證明被告案發以前並無另有
    類似放火之行為乙節，然因與本案無涉，自無傳訊必要，併
    予敘明。
四、按刑法上所謂「住宅」，乃指人類日常居住之場所而言，此
    可參考最高法院76年臺上字第2972號判例，本件被告放火之
    處所，為土角厝，係供所有人生火造飯聚餐之處所，並比鄰
    住宅，其為住宅閉塞之整體等情，業據證人甲○○暨乙○○○證述在卷，復有卷附照片明確獲悉，是辯護人所陳應以刑
    法第174條第1項為本件適用法條一情，容或誤會。則被告丙○○所為，核係犯刑法第173條第1項之放火燒燬現供人使用
    之住宅罪（起訴書認係放火燒燬現有人所在之建築物罪，然
    此部分業據公訴人於原審更正在卷，不生變更起訴法條之問
    題，見原審98年8月4日審判筆錄）。又被告一個放火行為，
    其燒燬之物雖有其內之家具物品等，然其放火行為僅為一個
    ，應為整體觀察而為單純一罪，不另成立刑法第175條第1項
    或第2 項之放火燒燬住宅以外他人或自己所有物罪。又被告
    自白犯罪，且本案係因與妻離婚，心情不佳，又與其父親發
    生口角，且喝酒，一時想不開而犯罪，且所燒燬之住宅係其
    自家住宅，未波及他人，其父親已表示原諒等情，是其犯罪
    之情狀，足以引起社會一般同情，而顯可憫恕，如科以最低
    之刑仍嫌過重，應依刑法第59條規定，減輕其刑。
五、原審據以論罪科刑固非無據，惟查：被告於本院以坦承犯行
    ，其父親亦表示原諒等情，為原審未及審酌，自有未洽。被
    告上訴意旨指摘原判決量刑偏重，為有理由，應由本院將原
    判決予以撤銷。爰審酌被告素行，有本院被告前案紀錄表1
    份在卷足憑，其智識程度、生活狀況、被告只是因與妻離婚
    ，又與父親發生口角，且喝酒，一時心情不佳，致為本件犯
    行，雖未波及他人，但率然縱火，對公眾生命、身體、財產
    安全仍具一定程度之危害，依其情節，仍應予非難，兼衡被
    告犯罪之動機、目的、手段，被告縱火後，幸經及時察覺撲
    滅火勢，而未發生人員傷亡之實害結果，被告犯罪後坦承犯
    行等一切情狀，量處有期徒刑4年。
據上論斷，應依刑事訴訟法第369條第1項前段、第364條、第299
條第1項前段，刑法第173條第1項、第59條，判決如主文。
本案經檢察官張秋雲到庭執行職務。
中    華    民    國    98    年    10    月    30    日
                  刑事第六庭  審判長法  官  林堭儀
                                    法  官  郭豫珍
                                    法  官  張明松
以上正本證明與原本無異。
如不服本判決，應於收受送達後10日內向本院提出上訴書狀，其
未敘述上訴之理由者並得於提起上訴後10日內向本院補提理由書
（均須按他造當事人之人數附繕本）「切勿逕送上級法院」。
                                    書記官  廖麗蓮
中    華    民    國    98    年    11    月    2     日
附錄：本案論罪科刑法條全文
中華民國刑法第173條
放火燒燬現供人使用之住宅或現有人所在之建築物、礦坑、火車
、電車或其他供水、陸、空公眾運輸之舟、車、航空機者，處無
期徒刑或7年以上有期徒刑。
失火燒燬前項之物者，處1年以下有期徒刑、拘役或5百元以下罰
金。
第1項之未遂犯罰之。
預備犯第1項之罪者，處1年以下有期徒刑、拘役或3百元以下罰
金。


司法院資訊處製作；財團法人民間司法改革基金會備份。
